【裁判字號】    92,上易,745
【裁判日期】    921031
【裁判案由】    詐欺等
【裁判全文】
臺灣高等法院刑事判決                            九十二年度上易字第七四五號
    上  訴  人
    即  被  告  乙○○
    選任辯護人  吳慶隆律師
    被      告  甲○○
    選任辯護人  王永春律師
右上訴人因詐欺等案件，不服臺灣桃園地方法院九十一年度易字第六四四號，中華民
國九十一年十二月二十三日第一審判決（起訴案號：臺灣桃園地方法院檢察署九十一
年度偵字第一二一四號），提起上訴，本院判決如左：
    主  文
原判決關於乙○○詐欺暨定執行刑併甲○○部份均撤銷。
乙○○共同連續意圖為自己不法之所有，以詐術使人將本人之物交付，處有期徒刑貳
年陸月。扣案絲巾壹條、天禧麵線玖包均沒收。
乙○○其他上訴駁回。
右開第二項判處共同詐欺罪刑部分與第三項上訴駁回部分，應執行有期徒刑貳年捌月
。扣案絲巾壹條、天禧麵線玖包、經變造許完滿駕駛執照上「乙○○」之照片壹張均
沒收。
甲○○共同意圖為自己不法之所有，以詐術使人將本人之物交付，處有期徒刑陸月，
如易科罰金以參百元折算壹日。扣案之絲巾壹條、天禧麵線玖包均沒收。
    事  實
一、乙○○曾於民國（下同）八十九年五月間，與林明雄（另行審結）和姓名年籍不
    詳綽號「阿輝」之成年男子及綽號「小莉」及「小珍」之成年女子等人，於八十
    九年五月八日十時三十分許，在臺北市○○路與西寧南路口，共同詐騙宋李秀英
    之財物，嗣乙○○因所犯該詐欺案件經臺灣板橋地方法院通緝中（乙○○所犯上
    開詐欺案等罪，業經臺灣板橋地方法院以九十一年度訴緝字第六號判處定執行刑
    為有期徒刑七月，並准易科罰金確定，嗣於九十二年六月二十六日易科罰金執行
    完畢；再犯本罪非累犯）；詎其竟不知悔改，復另行起意，自九十年十一月二十
    三日起，與林好（女，四十三年六月九日生，
    三三一號；涉犯本案，俟通緝到案後，另行審結）和真實姓名年籍不詳自稱「林
    真」之成年女子及自稱「林明達」綽號「阿輝」之成年男子，共同基於意圖為自
    己不法所有之概括犯意聯絡，組成俗稱「金光黨」之方式，由乙○○駕駛向不知
    情之友人所借用之計程車附載林好與「林真」女子二人，「林明達」則駕駛另一
    自小客車，共同在街頭尋找擬詐騙之對象，待鎖定擬詐騙對象後，即由林好與「
    林真」二人先行下車，由「林真」假冒攜帶鉅款之智能不足或精神異常女子向對
    方問路，林好則隨後接近對方搭訕，言談中並佯稱親見「林真」攜有鉅款且花錢
    無度，俟「林真」邀擬詐騙之對象等一同去唱卡拉OK時，林好乃極力慫恿對方一
    同前往並稱屆時可騙使「林真」拿出一些款項來捐給慈善機構，並即招呼已在其
    後路旁等候由乙○○所駕駛之計程車前來搭載配合，「林明達」則駕駛另一部自
    小客車尾隨其後不遠處，以便隨時得以接應，而林好、「林真」上乙○○所駕駛
    之計程車後即開始互相比誰較有錢，並與乙○○於如附表編號一、二所述之時地
    一同騙使如附表編號一、二所示之被害人丁○○、戊○○等人一起向該假扮傻子
    之「林真」拿取錢財，聲稱只要被害人能拿出多少錢，該假扮傻子之「林真」即
    會送給同等金額之款項，並由同夥之乙○○駕駛計程車搭載如附表編號一所示之
    被害人丁○○回臺北市○○區○○街二六四巷三號三樓家中拿其配偶陳己○○名
    義之郵局新台幣（下同）五十萬元定期存款存單、印章，再至臺北市六張犁局郵
    局辦理質借款四十萬元或至銀行提款；或由乙○○駕駛計程車搭載如附表編號二
    所示之被害人戊○○回其（即戊○○）苗栗縣三灣鄉銅鏡村三十三之二號家中取
    其（即戊○○）所有之臺灣銀行頭份分行存摺與印章，隨後戊○○即至該分行提
    領現款八十萬元；嗣如附表編號一、二所示之被害人丁○○、戊○○提款後返回
    乙○○所駕駛之計程車上，林好即佯稱要將如附表編號一、二所示之被害人所提
    出之現款與假扮傻子之「林真」所交付之款項一併包妥交予如附表編號一、二所
    示之被害人比較，使如附表編號一、二所示之被害人等信以為真而陷於錯誤，將
    提領之款項交與林好，林好等人確認金錢數額後即佯以絲巾代為包好，嗣即將百
    元紙鈔四、五十張交與如附表編號一、二所示之被害人並要渠等清點交與司機乙○○以供酬勞，林好等人即乘如附表編號一、二所示之被害人清點鈔票疏於注意
    之際，連續乘機從中將如附表編號一、二所示之被害人交付之款項與其事先準備
    好之麵線或麵條調包，而將僅裝有麵線或麵條之絲巾交還與如附表編號一、二所
    示之被害人，隨後藉故催促被害人下車，林好等人旋即捲款搭乘乙○○所駕駛之
    計程車逃逸離去，隨後將詐得之款項朋分花用，以此方式共同連續詐取財物（詳
    細犯罪之時間、地點、行為方式、被害人、詐得之財物，均詳如附表編號一、二
    所示）。
二、迨至九十一年一月十五日，前開「林明達」男子再以電話邀約乙○○至臺北市○○○路靠近合江街之一家咖啡廳見面，向乙○○包計程車，代價為車資全天新台
    幣（下同）一萬元，半天則為五千元；並囑咐乙○○找一位司機幫忙開車與跟車
    ，於是乙○○乃聯絡甲○○，甲○○應允參加，乙○○於允諾後乃留下其聯絡之
    行動電話與該「林明達」男子；嗣於九十一年一月十六日上午六時許，該「林明
    達」男子以其0000000000號行動電話通知乙○○駕駛計程車在臺北市
    ○○○路與建國北路等候搭載林好與「林真」二人，隨後於同（十六）日上午八
    時許，乙○○、林好（稱呼二姊）、「林真」及「林明達」等人共同承前同一詐
    欺之概括犯意，並與甲○○共同基於意圖為自己不法之所有之詐欺犯意聯絡，先
    由乙○○駕駛向不知情之友人所租用之車號五Ｒ︱二五六號計程車在臺北市○○○路與建國北路交叉口之高架橋下，搭載林好與「林真」二人自臺北市○○○路
    出發；甲○○則駕駛白色自小客車附載綽號「阿輝」之「林明達」男子尾隨在後
    ，以與在乙○○計程車內之林好、「林真」等人接應；嗣於同（十六）日上午九
    時十五分許，乙○○行經臺北市○○路與徐州路台大醫院附近，見由桃園至台北
    開會之婦人丙○○（即如附表編號三所示之被害人），林好與「林真」二人即囑
    咐乙○○將計程車停妥於路邊等候指示，隨後林好與「林真」二人又以如事實欄
    一所示方式詐騙丙○○；丙○○因而陷於錯誤乃與林好、「林真」二人共同搭乘
    乙○○所駕駛之計程車（「林真」坐於駕駛座旁，而林好與被害人丙○○則坐於
    後座），由乙○○載丙○○返回其服務之桃園縣政府社會局辦公室取印章與存摺
    ，並於同（十六）日上午十一時九分許，由丙○○分別至花旗銀行桃園分行、中
    國信託商業銀行桃園分行或郵政儲金匯兌局桃園永安郵局，各領現款新臺幣（下
    同）三十五萬元、四十五萬元及三十萬元後裝於包包（共計領取現款一百一十萬
    元），隨後返回乙○○前揭計程車上；尾隨在後由甲○○駕駛白色自小客車附載
    綽號「阿輝」之「林明達」男子則下車查看監視丙○○提領款項情形並以其上開
    行動電話通知該「林真」之女子；嗣乙○○駕駛計程車行經桃園縣龜山鄉途中，
    「林好」乃勸丙○○與扮演智能不足之「林真」女子比錢，隨即將丙○○裝於包
    包之款項一百一十萬元與「林真」所裝於牛皮紙袋之款項比高度後，由「林真」
    將裝於牛皮紙袋內抽出百元現鈔四、五十張交與丙○○清點並交給司機乙○○充
    當小費，「林好」即乘丙○○清點現鈔不注意之際，將丙○○裝於包包之前開款
    項一百一十萬元調包，另以內裝有麵線以報紙外包，再以絲巾包裹之麵線代替交
    還丙○○騙取得手（犯罪之時間、地點、行為方式、詐得之財物，詳如附表編號
    三所示）。嗣於九十一年一月十六日下午近一時許，乙○○駕駛前開計程車北上
    行經桃園縣龜山鄉○○路○段一一二○號前時，林好藉故要丙○○下車；嗣經丙○○打開絲巾發現全是麵線後，始知前開提領之款項一百一十萬元被調包而及時
    驚醒，嗣於乙○○所駕駛之計程車離去之際，記起該五Ｒ－二五六號計程車車號
    並即報警；乙○○駕駛前開計程車駛經約三百公尺後之桃園縣龜山鄉與新莊市迴
    龍交界處（即桃園縣龜山鄉○○路一處紅路燈路口），尾隨在後之「林明達」則
    囑咐甲○○下車去搭乘乙○○駕駛之計程車，並以其前開行動電話通知林好與「
    林真」二人下車，林好與「林真」二人自乙○○駕駛之計程車下車時，先由林好
    將詐得之其中八十萬元款項一包交與「林真」（其餘詐得之三十萬元則由林好保
    管），「林真」則將該詐得之八十萬元款項一包放置於乙○○駕駛之前開計乘車
    右前座，囑咐乙○○將計程車駛至臺北市○○○路與松江路口之附近之土地公廟
    後共同會合，再將該包八十萬元款項交與「林真」；隨後林好與「林真」二人旋
    即坐上由「林明達」自行所駕駛之前開白色小客車往台北離去；甲○○則下車搭
    乘乙○○駕駛之前開計程車北上，嗣於九十一年一月十六日下午一時許，乙○○
    駕駛前揭計程車搭載甲○○行經桃園縣龜山鄉○○○路與青山路口時，經警攔檢
    盤查，並在乙○○所駕駛之五Ｒ－二五六號前開計程車右前座下發現前開詐欺之
    部分贓款八十萬元及扣得林好與「林真」二人所有與乙○○、甲○○及「林明達
    」等共犯本件詐欺調換現金所用天禧麵線九包及絲巾一條，並同時查獲變造之許
    完滿汽車駕駛執照一張（事實詳第三段）而查獲上情。
三、乙○○因於八十九年五月間另涉犯前揭詐欺罪嫌，恐遭通緝，竟萌生變造他人駕
    駛執照之犯意，而於九十年十一月間某日，在臺北市○○路、龍江路口，以二萬
    元之價格，委託與其有變造駕駛執照（特種文書）犯意聯絡之姓名年籍不詳綽號
    「阿龍」之成年男子，為其換貼自己照片而加工變造之他人駕駛執照，並由乙○○交付其本人照片一張與該綽號「阿龍」之男子，嗣由「阿龍」之男子以不詳方
    式取得許完滿所有職業小型車之駕駛執照一張（許完滿之駕駛執照於九十年九月
    間遺失，乙○○不知該駕照為遺失或失竊之贓物），再以換貼乙○○照片於該駕
    駛執照上，變造許完滿職業小型車之駕駛執照，旋於次日在同一地點，由該「阿
    龍」之男子將變造完成之許完滿所有已換貼乙○○照片之駕駛執照一張交與乙○○，均足以生損害於許完滿本人及監理機關對於駕照管理之正確性；嗣乙○○未
    及使用該變造之駕駛執照，經警在前開事實欄二所述之時地一併為警查獲，並扣
    得該變造之許完滿汽車駕駛執照一張。
四、案經許完滿訴由桃園縣警察局龜山分局報請臺灣桃園地方法院檢察署檢察官偵查
    起訴。
    理  由
一、右揭如事實欄第二段所述詐騙被害人丙○○事實部分，業據被告乙○○於警詢、
    偵查中和原審調查及本院調查審理時供承屬實（本院卷第三八頁、三九頁、七九
    頁、八三頁、一一四頁至第一一五頁、第一三五頁、一三八頁、一四三頁），核
    與被害人即證人丙○○於警訊、偵查中、原審調查及本院調查時證述之情節相符
    （偵查卷第一八頁至第二一頁；第六三頁背面至第六四頁；原審卷第六○頁至第
    六四頁；本院卷第七三頁至第七九頁、第八一頁、八四頁）；復經被害人丙○○
    於警詢、偵查中、原審調查及本院調查時當庭指認被告乙○○即為駕駛前開車號
    五Ｒ︱二五六號計程車附載該林好及另一位女子之計程車司機明確（偵查卷第二
    ○頁、二一頁、第六七頁；原審卷第六四頁、六二頁；本院卷第七八頁）；此外
    並有被害人丙○○所有之中國信託商業銀行活期儲蓄存款存摺、花旗銀行、郵政
    存簿儲金簿之提款明細紀錄（影本）各一份、贓物認領保管單一紙、查獲照片二
    張在卷，並有扣案之天禧麵線九包、絲巾一條，及自車號五Ｒ︱二五六號計程車
    內起獲之贓款八十萬元扣案可資佐證（偵查卷第二七頁至第二九頁、第二二頁、
    三二頁、三一頁）；本件被告共同詐騙被害人丙○○犯行部分事證明確。
二、右揭如事實欄第三段所述共同變造被害人許完滿汽車駕駛執照（特種文書）事實
    部分，業據被告乙○○於警詢、偵查中和原審調查及本院調查審理時供承屬實（
    偵查卷第八頁背面、三七頁背面、第七八頁正反面；原審卷第一六頁、第二四五
    頁；本院卷第三九頁、一三五頁）；復經被害人許完滿於警詢中指訴其所有之上
    開汽車駕駛執照曾於九十年九月間遺失，查扣之其名義之上開汽車駕駛執照上之
    照片並非其本人所有等語明確（偵查卷第二三頁正、反面）；並有前揭變造之許
    完滿汽車駕駛執照一張在卷足憑（偵查卷第三○頁）；可見被告共同變造被害人
    許完滿汽車駕駛執照（特種文書）犯行部分事證明確。
三、訊據被告乙○○矢口否認犯有如事實欄第一段所述如附表編號一、二所示之詐欺
    犯行，辯稱：（一）、有關被害人丁○○、戊○○部分其本人並未參加詐騙，其
    本人從未見過上開二人。（二）、其本人並非職業詐欺集團。辯護人亦辯稱：（
    一）、有關被害人丁○○、戊○○部分被告堅稱並未參與；事實上，被害人陳、
    溫二人之供詞與事實並不符。（二）、被告乙○○並沒有犯罪習慣，原審認為被
    告有犯罪習慣而判處強制工作兩年，顯有未合。被告甲○○矢口否認犯有如事實
    欄第二段所述共同詐欺犯行，辯稱：（一）、其本人之前均不認識林真、林明達
    、林好等三人，亦不知該三人姓名；其本人是經由同案被告乙○○介紹才認識上
    開三人。因其本人與林真等人原來並不認識，故怎麼會組詐騙集團。（二）、九
    十一年一月十六日該次其本人有去當司機，駕駛白色自小客車搭載綽號「阿輝」
    之「林明達」男子幫忙開車，依林明達之指示跟隨在乙○○所駕駛之計程車之後
    ，惟其並不知上開林好、林真二人要去詐騙被害人丙○○；在開車過程中，林明
    達會要求停車並下車，然不知林明達在做什麼。（三）、當其駕駛前開白色自小
    客車至桃園縣萬壽路時，林明達即對其表示事情已辦完，要其本人下車，並說乙○○會載其本人至縱貫路換車；其本人並未犯罪，亦未騙被害人丙○○。辯護人
    亦辯稱：（一）、被告承認有跟車之事實，但只負責開車，並不知上揭二位女子
    詐騙過程，應不構成詐欺之要件。（二）、公訴意旨認定被告有連續詐欺之行為
    ，原審亦認定被告有共同連續詐欺之行為，惟並無積極之證據證明，故與事實不
    符；被告只參與一個駕車行為，是否構成共同詐欺行為有待審酌云云。
四、本院認定被告乙○○共同犯有詐欺被害人丁○○、戊○○犯行；暨被告甲○○共
    同犯有詐欺被害人丙○○有罪之理由：
  甲、有關被告乙○○部分：
    (一)、事實欄第一段如附表編號一所述詐欺事實，業據被害人丁○○分別於警詢、
        偵查及原審調查時中指訴綦詳（偵查卷第二五頁至第二六頁；第五六頁背面
        、五七頁；原審卷第五七頁至第六三頁；第二八九頁至第二九二頁）；並經
        被害人丁○○於偵查與原審調查中指認被告乙○○即為當時參與詐騙駕駛之
        計程車司機明確（偵查卷第五七頁背面；原審卷第五八頁、二九○頁）；且
        經被害人丁○○之配偶陳己○○於本院調查時陳稱，其夫丁○○（於原審判
        決後業已亡故）於被騙後，返回住處曾向其本人提及被金光黨詐騙，其夫被
        騙當時是先由計程車司機載回家中取其本人（陳己○○）名義之存摺與印章
        及郵局定存單至郵局領款四十萬元，隨後其夫前開款項被調包換成麵線始覺
        醒，事後有去報案，但警察並未做報案紀錄；嗣被告乙○○被查獲後，其夫
        丁○○有至臺灣桃園地方法院檢察署指認出係駕駛計程車司機者即為被告乙○○等語在卷（本院卷第九二頁至第九三頁）；復有被害人丁○○提出之定
        期儲金存單（戶名：陳己○○為被害人丁○○之配偶）與郵政定期儲金質押
        借款存單收條各一張（均影本）（原審卷第三○一頁）及被告等人詐騙時所
        用之絲巾照片二紙在卷足憑（原審卷第七三頁）。
    (二)、雖臺北市政府警察局大安分局函復原審稱該分局臥龍街派出所並未於九十年
        十一月間接獲被害人丁○○之報案紀錄一節，惟查被害人丁○○之配偶陳己○○已於本院調查時陳稱，其夫丁○○於案後有去報案，惟警察並未做報案
        紀錄等情，已如前述；由上說明可知，上開大安分局函復被害人丁○○並未
        報案云云，亦不能作為被告供本件犯行之有利認定，附此說明。
    (三)、事實欄第一段如附表編號二所述詐欺事實，業據被害人戊○○分別於警詢、
        與原審調查時中指訴綦詳（原審卷第七六頁至第七八頁、一三六頁至第一四
        ○頁），並經被害人戊○○當庭指認被告乙○○即為當時駕駛計程車司機無
        訛（原審卷第一四○頁）；並有臺灣銀行頭份分行九十一年十月九日銀頭營
        字第○九一四三○五九七八一號及所檢附之戊○○於九十年十二月二十八日
        之存款明細及取款憑條影本各一紙及被害人戊○○提出之臺灣銀行頭份分行
        存摺提款紀錄一份在卷可資佐證（原審卷第二七○頁至第二七二頁；第一六
        ○頁至第一六一頁）。
    (四)、被告乙○○與被害人丁○○、戊○○等人均素無怨隙，又均互不相識，惟被
        害人丁○○、戊○○二人仍眾口一致指認被告乙○○與林好等人訛詐其等財
        物明確；就一般常情而言，被害人偶一誤認固有可能，但全數誤認誣陷即殊
        難想像，且無必要；況依本件詐騙之方式，自角色分擔至前往提款，被害人
        均須與被告面對面，其相處之時間少則一、二十分鐘，多則達數小時之久，
        與一般搶奪係瞬間即擦身而過迥不相同；被害人丁○○、戊○○等對被告乙○○之臉孔自均已十分熟悉；又被害人遍及臺北市、苗栗頭份及桃園（如事
        實欄第二段與附表編號三所述之被害人丙○○）等地、被騙時間不一，又彼
        此不相識，然所述被害情節，竟大致相同，若非遭切身之痛，親歷其境，焉
        能道出相吻合之被害經過，而被害人多屬老邁，又何能陷人於罪，再參以被
        害人戊○○其至原審調查所述之證詞亦與警訊筆錄之記載大致符合，並當庭
        指認當時駕車之司機確係本件被告乙○○無誤（原審卷第第一四○頁），更
        徵上開被害人戊○○於警訊與原審調查時之指述可信（詳見前開警詢與原審
        調查筆錄）。
    (五)、綜上調查，可見被告乙○○辯稱並未詐騙被害人丁○○與戊○○云云，無非
        係事後卸責之詞，委不足採；本件事證明確，被告所犯事實欄第一段即如附
        表編號一、二所述詐欺犯行應堪認定。
  乙：有關被告甲○○部分：
    (一)、被告甲○○於警訊中供稱，渠等組織共有五人，由其本人負責開車接應，變
        換角色來誤導被害人指證，並規避警方查緝；由被告乙○○負責在旁以電話
        聯絡、操控詐騙被害人當時應退與否；並由被告乙○○負責開另一輛計程車
        喬裝司機；同夥綽號阿輝男子負責監控被害人至銀行提款是否順利；另林好
        與綽號「阿真」兩女是負責以詐術行騙被害人上鉤；其本人受僱同案被告乙○○，由乙○○給付代價為五千元至一萬元不等，其本人只與乙○○有聯絡
        ；九十一年一月十六日當日其本人只知林好與綽號「阿真」兩女向被害人丙○○搭訕，惟不知對話內容；當日其本人只負責開車接應跟監被害人去提款
        ，直到贓款得手後開車逃逸等語在卷（偵查卷第五十九頁至第六一頁）；嗣
        於偵查中亦供稱，其本人是受被告乙○○僱用，經聯絡其本人後，由被告乙○○駕車至某地與「阿輝」之「林明達」、林好及「林真」女子等人會合；
        林好與「林真」等人則坐上被告乙○○所駕駛之計程車上，其本人駕駛被告
        乙○○、「阿輝」之「林明達」等所提供之自小客車，附載「林明達」，跟
        隨在被告乙○○所駕駛之計程車後面，由該「阿輝」之「林明達」負責監視
        前面跟隨之乙○○所駕駛之計程車；九十一年一月十六日當日其本人只是駕
        駛前開白色自小客車跟隨同案被告乙○○之計程車車後，當日有位綽號「阿
        輝」之男子坐於其車上，當日該「阿輝」之男子對其表示如有人自乙○○之
        計程車下車，即由其本人坐到乙○○之計程車，其本人只見過林好與綽號「
        阿真」二人，惟不知該二人姓名各等語（偵查卷第三八頁正反面；第六五頁
        至第六六頁）。由被告甲○○前開警詢與偵查中供述可知，其本人既受同案
        被告乙○○要約受僱駕車跟隨被告乙○○所駕駛計程車尋找詐騙對象，待被
        害人上車後又需尾隨被告乙○○載被害人至銀行、郵局領款，嗣後被告甲○○並可分得款項約五千元至一萬元之間代價，前已述及；則被告甲○○焉會
        不知被告乙○○、林好、「林真」及「林明達」等人所為詐欺犯行；何況於
        九十一年一月十六日在桃園縣龜山鄉○○○路與青山路口同時在車號五Ｒ－
        二五六號計程車上查獲有被告乙○○、甲○○二人，且在該車又查獲甫向被
        害人丙○○詐騙所得之贓款中之八十萬元及供調換現金所用之天禧麵線九包
        及絲巾一條。
    (二)、再者，同案被告乙○○與前揭林好與「林真」女子、綽號「阿輝」之「林明
        達」男子及被告甲○○等共五人，於九十一年一月十六日上午八時許，約在
        臺北市○○○路與民生東路口會合，由被告乙○○駕駛五Ｒ－二五六號計程
        車附載林好與「林真」女子二人，另由被告甲○○駕駛白色自小客車附載該
        「阿輝」之男子，兩部車輛一前一後，尋找較年老之婦女為詐騙目標，嗣於
        同日上午九時許於臺北市台大醫院附近發現婦女丙○○，被告乙○○乃停車
        ，由林好與「林真」二人下車向婦女丙○○搭訕，隨後並將丙○○帶上被告
        乙○○駕駛之計程車，由林好以以如事實欄一所述之方式詐騙丙○○，致丙○○不疑有詐，乃指示被告乙○○駕駛之計程車返回桃園縣其辦公處所取印
        章與存摺分別至花旗銀行桃園分行、中國信託商業銀行桃園分行及郵局等提
        領現款，並由尾隨在後之「阿輝」男子下車監看丙○○提領現款情形，嗣於
        丙○○提領款項上被告乙○○之計程車後，林好即將事先準備好之麵線乘丙○○不注意之際暗中調包，再將包麵線之布巾（即絲巾）交由被害人丙○○
        保管，林好見款項詐騙得手，即囑咐被告乙○○停車，藉故要丙○○下車，
        隨即由被告乙○○附載林好與「林真」二人駕車逃逸；迨被告乙○○之計程
        車駛至桃園縣龜山鄉○○路一處紅綠燈路口（即桃園縣龜山鄉與新莊市迴龍
        交界處），林好與「林真」二人即拿詐得之其中三十萬元換搭該「阿輝」男
        子所駕駛之白色自小客車；林好於臨走前則另將一包前交與該「林真」女子
        ，該「林真」女子則將該另一包款項（即八十萬元）放置於乙○○駕駛之前
        開計乘車右前座，囑咐乙○○將計程車駛至臺北市○○○路與松江路口之附
        近之土地公廟後共同會合，再將該包八十萬元款項交與「林真」；隨後林好
        與「林真」二人旋換乘該「阿輝」男子所駕駛之白色自小客車；被告甲○○
        則改搭被告乙○○所駕駛之前開計程車離去各等情，亦據同案被告乙○○於
        警詢與偵查中供明在卷（偵查卷第七頁至第八頁；第三六頁背面至第三七頁
        背面；第六七頁正反面、第六九頁背面、第七○頁）。又同案被告乙○○於
        偵查中雖另供稱其均未向被告甲○○提起跟車作何事，甲○○僅於九十一年
        一月十六日有跟車，其餘的事，甲○○均不知情云云，因與同案被告乙○○
        與被告甲○○渠等二人於警詢及偵查中所言，不相符合，故被告乙○○於前
        開偵查中供稱未向被告甲○○提起跟車作何事，甲○○均不知情云云，顯係
        事後迴護之詞，自難資為被告甲○○有利之依據，併此敘明。
    (三)、綜上調查，被告甲○○辯稱並未參與詐騙被害人丙○○一節，無非事後卸責
        之詞，委不足採。本件事證明確，被告犯行應堪認定。
  丙、按共同實施犯罪行為之人，在合同意思範圍以內，各自分擔犯罪行為之一部，
      相互利用他人之行為，以達其犯罪目的者，即應對全部所發生之結果，共同負
      責（最高法院二十八年上字第三一一○號判例參照）。本件被告乙○○、甲○○二人雖僅駕駛車輛載送被告林好、「林真」、及綽號「阿輝」之林明達等人
      ，惟渠等於行為前就為前開詐騙行為時，各自分擔何工作，已先有犯意之聯絡
      ，而推而共同被告中之林好與林真向被害人施以詐術，事後並各自分得詐騙之
      金錢，是渠等自應共同負詐欺之刑責。被告甲○○之選任辯護人辯稱被告甲○○僅單純替乙○○開車，並無對被害人丙○○施行詐術之行為，不構成詐欺云
      云，顯有誤解，合併敘明。
五、核被告乙○○所為係犯刑法第三百三十九條第一項之詐欺取財罪及同法第二百十
    二條之變造特種文書罪；被告甲○○所為係犯刑法第三百三十九條第一項之詐欺
    取財罪。被告乙○○、甲○○與同案被告林好及自稱「林真」成年女子、綽號「
    阿輝」之自稱「林明達」成年男子等人間就如事實欄第二段所述如附表編號三所
    述之詐欺犯行；被告乙○○與同案被告林好與前開「林真」之成年女子及上揭「
    林明達」之成年男子等人間就如事實欄第一段所述如附表編號一、二之詐欺行為
    ；被告乙○○與綽號「阿龍」之成年男子間，就事實欄第三段所述之變造駕駛執
    照（特種文書）之犯行間，互有犯意聯絡及行為分擔，應各論以共同正犯。被告
    乙○○先後三次共同詐欺取財犯行，時間緊接，所犯係犯罪構成要件相同之罪，
    顯係基於概括犯意為之，為連續犯，應依刑法第五十六條規定論以一罪，並加重
    其刑。又被告乙○○所犯上開共同連續詐欺取財罪與變造特種文書罪，二罪犯意
    各別、犯罪構成要件不同，應依數罪併合處罰。公訴人雖未就被告乙○○所犯如
    事實欄第一段所述附表編號二之詐欺犯行提起公訴，惟查前開如附表編號二之犯
    行，因與被告乙○○已起訴並論罪部分，時間緊接，所犯構成要件相同，有連續
    犯裁判上一罪之關係，為起訴效力所及，該部分犯行，本院自得併予審理，附此
    敘明。
六、公訴意旨另認以：
  甲：被告乙○○與被告甲○○和林好與「林真」二人及綽號「阿輝」之「林明達」
      羅貴妹四十八萬元之犯行，因認被告二人亦共同連續涉犯有刑法第三百三十九
      條第一項之詐欺取財罪嫌云云。按公訴人認被告乙○○與被告甲○○二人涉犯
      有前開共同詐欺取財犯行，無非係以被害人葉羅貴妹於警詢中之指述為其主要
      之論據（偵查卷第一一○頁至第一一一頁；僅於警詢中指述被告甲○○與林好
      之照片，並未指述被告乙○○照片）。惟查，被害人葉羅貴妹於原審調查時，
      證稱在庭之被告乙○○並非當時開車之司機，偵查卷所附之女子林好之照片不
      太像當時對其詐騙之女子，偵查卷所附之被告甲○○照片與當時開車之司機差
      不多年紀，但當時該司機之皮膚則是白白的等語（原審卷第一七三頁至第一七
      五頁）；由此可見，自不得僅憑被害人葉羅貴妹於警詢中片面指述照片，即遽
      論被告乙○○與甲○○二人以上開共同詐欺罪責；足認被害人葉羅貴妹前後指
      述並不一致，其所為之指述即有瑕疵，自不能證明被告乙○○與甲○○上開詐
      欺之犯行，本應為無罪之諭知，惟因公訴人認此部分犯行與前開起訴判決有罪
      部分，有連續犯裁判上一罪之關係，爰不另為無罪之諭知。
  乙：又公訴人另指稱被告甲○○犯有如事實欄第一段所述如附表編號一詐騙被害人
      丁○○之犯行，而亦犯有刑法第三百三十九條第一項之詐欺取財罪嫌云云。惟
      訊據被告甲○○則堅決否認有參與詐騙前揭被害人丁○○之犯行；經查，被害
      人丁○○於警詢中僅明確指認同案被告乙○○夥同二女對其詐騙錢財，對於警
      方提示被告甲○○之口卡片則供稱被告甲○○並非向其詐騙錢財之人等語在卷
      （偵查卷第二五頁背面）；復於偵查中亦當庭陳稱並未見過被告甲○○該人（
      偵查卷第六六頁）；嗣於原審調查時亦僅當庭指認同案被告乙○○係當時駕駛
      計程車之司機，案發當日並未看見被告甲○○等情明確（原審卷第五七頁至第
      五八頁、第六○頁）；而同案被告乙○○亦未明確供稱被告甲○○有參與詐騙
      被害人丁○○之犯行，是公訴人僅依被告甲○○於警詢或偵查中自白曾經有跟
      同案被告乙○○所駕駛之計程車外出六、七次云云，即指訴被告甲○○涉犯有
      參與詐欺如事實欄第一段所述如附表編號一被害人丁○○之犯行一節，舉證尚
      有不足；此外又查無其他積極確切事證足認被告甲○○確犯有詐欺被害人丁○○之犯行，因不能證明被告甲○○此部份詐其犯行，原應為無罪之諭知，惟公
      訴人認上開起訴部分與前開起訴判決有罪部分，有連續犯裁判上一罪之關係，
      爰不另為無罪之判決諭知。
七、對於被告二人上訴與原審判決之判斷：
  甲：本件關於被告乙○○共同變造特種文書罪犯行部分，業據被告乙○○於警詢、
      偵查中和原審調查及本院調查審理時供承在卷，已見前述；原審以被告乙○○
      所犯上開變造特種文書罪，事證明確，以其與綽號「阿龍」之成年男子間，就
      該變造特種文書之犯行間，有犯意聯絡及行為分擔，論以共同正犯，併論處有
      期徒刑四月；另以卷附告訴人許完滿駕駛執照上之被告乙○○照片一張，乃被
      告乙○○所有並供其犯罪之用，亦據被告乙○○供述明確，依刑法第三十八條
      第一項第二款規定，於該主刑項下予以宣告沒收，經核原審認事用法均無不合
      ，量刑亦稱妥適，被告就此部分提起上訴，為無理由，應予駁回。
  乙：本件經原審調查結果，以被告乙○○確犯有如事實欄第一段至第二段之共同連
      續詐欺取財罪；另被告甲○○犯有如事實欄第二段所述之共同詐欺取財罪犯行
      ，認被告二人事證明確，予以論罪科刑，經核並無不合；被告乙○○提起上訴
      ，否認有事實欄第一段所述如附表編號一、二所述詐欺犯行；被告甲○○提起
      上訴，否認有事實欄第二段所述如附表編號三所述詐欺犯行，固均不足採。惟
      查：（一）、關於被告甲○○部分並未參與對於事實欄第一段所述如附表編號
      一被害人丁○○共同詐欺取財犯行，已見前述；惟原判決疏未詳查，竟認被告
      甲○○共同參與對於被害人丁○○犯詐欺罪，其事實之認定尚有未妥；被告就
      此部分提起上訴，否認犯罪，為有理由。（二）、查被告乙○○於九十年間係
      以開計程車為業，偶而至被告乙○○之父林登再位於臺北縣三重市○○街一七
      三號所經營之「台南虱目魚粥店」幫忙工作等情，此業據原審函請臺北縣警察
      局三重分局調查屬實，有該分局九十一年五月一日，重警刑字第○九一○○一
      二七七九號函附調查筆錄一紙在卷可稽（原審卷第八一頁至第八二頁）；再者
      ，被告乙○○於八十七年間犯有普通賭博罪，經臺灣彰化地方法院於八十七年
      九月八日判處罰金一千五百元確定；另於八十九年五月二十八日犯有詐欺等罪
      ，經臺灣板橋地方法院於九十二年四月三十日判處定執行刑有期徒刑七月，並
      准易科罰金，嗣經確定，而於九十二年六月二十六日易科罰金執行完畢各等情
      ，有本院被告全國前案紀錄表一紙在卷可稽與上開判決正本一紙附卷；復經本
      院調取臺灣板橋地方法院檢察署九十二年度執字第三七○四號被告乙○○詐欺
      罪等案件執行卷宗核閱無訛（本院卷第一一九頁至第一二五頁之三）；由此可
      見，被告乙○○雖於九十年十一月二十三日開始再犯有本件如附表編號一至三
      所述三件詐欺犯行，惟其與前開所犯詐欺案件犯罪時間相隔有一年六個月之久
      ，顯難認有犯罪之習慣；惟原判決竟疏未詳查，遽認被告乙○○為有犯罪之習
      慣，並予宣告應於刑之執行完畢或赦免後令入勞動場所強制工作二年，其認事
      用法尚有未洽。被告及其辯護人就此部分提起上訴，辯稱被告乙○○並未有犯
      罪習慣一節，為有理由。原判決關於被告乙○○與被告甲○○所犯前開共同詐
      欺罪部分既有前開可議之處，顯屬無可維持，應由本院將原判決關於被告乙○○共同連續詐欺罪既定執行刑及被告甲○○部份均撤銷。爰審酌被告乙○○與
      甲○○二人夥同同案被告林好與自稱「林真」之成年女子及自稱「林明達」之
      成年男子等人，各有如事實欄第一段或第二段所示如附表編號一至三所示之角
      色分擔，且詐欺之財物每次均達數十萬元以上，且渠等間就附表編號一至三所
      示之犯行，分別有有犯意聯絡及行為之分擔；且被告二人犯罪之動機均係在欺
      罔錢財、手段不法、且以智識程度較淺之老人或婦人為行騙對象、騙盡渠等畢
      生積蓄，令人痛不欲生，甚至家庭失和，且被告乙○○詐騙之被害人有三人及
      共同詐取之財物達二百餘萬元，造成社會之危害，被告乙○○坦承部分犯行與
      被告甲○○否認犯行等一切情狀，分別就被告被告乙○○共同連續詐欺罪部分
      ，改判如主文第二項所示有期徒刑二年六月；並與前開駁回其上訴部分（指共
      同變造特種文書罪犯行；如主文第三項所示）定執行刑為有期徒刑二年八月（
      如主文第四項所示）。另就被告甲○○部份改判如主文第五項所示為有期徒刑
      六月，並諭知易科罰金之折算標準，以示懲儆。
  丙：沒收：如事實欄第二段所述扣案絲巾一條、天禧麵線九包，為共犯林好與「林
      真」二人所有並與被告乙○○和被告甲○○及綽號「阿輝」之「林明達」成年
      告訴人許完滿駕駛執照上之被告乙○○照片一張（偵查卷第三十頁），乃被告
      乙○○所有並供其與綽號「阿龍」之成年男子間共同犯變造特種文書罪之用，
      亦據被告乙○○供明在卷，爰分別依刑法第三十八條第一項第二款規定，於各
      該如主文第二項、第四項、第五項下予以宣告沒收。
八、同案被告林好，俟通緝到案後，再行審結。
據上論斷，應依刑事訴訟法第三百六十九條第一項前段、第三百六十四條、第三百六
十八條、第二百九十九條第一項前段，刑法第二十八條、第五十六條、第三百三十九
條第一項、第二百十二條、第五十一條第五款、第三十八條第一項第二款、第四十一
條第一項前段、罰金罰鍰提高標準條例第一條前段、第二條，判決如主文。
本案經檢察官周志榮到庭執行職務。
中      華      民      國    九十二    年      十      月    三十一    日
                              臺灣高等法院刑事第二十三庭
                                  審判長法  官  黃  瑞  華
                                        法  官  宋      祺
                                        法  官  陳  坤  地
右正本證明與原本無異。
不得上訴。
                                        書記官  陳  建  邦
中      華      民      國    九十三    年      六      月    二十三    日
附錄：本案論罪科刑法條全文
刑法第二百十二條
偽造、變造護照、旅券、免許證、特許證及關於品行、能力服務或其他相類之證書、
介紹書，足以生損害於公眾或他人者，處一年以下有期徒刑、拘役或三百元以下罰金
。
刑法第三百三十九條
意圖為自己或第三人不法之所有，以詐術使人將本人或第三人之物交付者，處五年以
下有期徒刑、拘役或科或併科一千元以下罰金。
以前項方法得財產上不法之利益或使第三人得之者，亦同。
前二項之未遂犯罰之。
    附    表
┌─┬─────┬────┬───────────┬────┬──────┐
│編│犯罪之時間│地點    │  行為方式            │被害人  │詐得之財物  │
│號│          │        │                      │        │（新臺幣）  │
├─┼─────┼────┼───────────┼────┼──────┤
│  │九十年十一│臺北市和│以事實欄一所載方式詐騙│丁○○  │四十萬元    │
│  │月二十三日│平東路三│丁○○，並以乙○○所駕│        │            │
│  │上午九時三│段郵局附│計程車搭載其回家拿定期│        │            │
│一│十分許    │近      │存款存單、印章，再至郵│        │            │
│  │          │        │局辦理質借四十萬元，嗣│        │            │
│  │          │        │提款後在計程車上，林好│        │            │
│  │          │        │稱要將丁○○所提之錢與│        │            │
│  │          │        │傻子所交付之錢一併包妥│        │            │
│  │          │        │，致使丁○○信以為真而│        │            │
│  │          │        │陷於錯誤，將上開款項交│        │            │
│  │          │        │與林好等人確認金錢數額│        │            │
│  │          │        │後，佯以絲巾代為包好，│        │            │
│  │          │        │旋即乘機將錢與其事先準│        │            │
│  │          │        │備好之麵線調包，而將僅│        │            │
│  │          │        │將裝有麵線之絲巾交還陳│        │            │
│  │          │        │雲源，嗣於臺北市○○路│        │            │
│  │          │        │促丁○○下車後，旋即捲│        │            │
│  │          │        │款駕車離去，並朋分花用│        │            │
│  │          │        │。                    │        │            │
├─┼─────┼────┼───────────┼────┼──────┤
│  │九十年十二│苗栗縣頭│以事實欄一所載方式詐騙│戊○○  │八十萬元    │
│  │月二十八日│份鎮中山│戊○○（本件甲○○未參│        │            │
│二│上午十時許│路義民廟│與），並以乙○○所駕小│        │            │
│  │          │附近    │客車搭載其回家拿印章及│        │            │
│  │          │        │存摺，再至臺灣銀行頭份│        │            │
│  │          │        │分行提款八十萬元，伺提│        │            │
│  │          │        │款後在小客車上，林好稱│        │            │
│  │          │        │要將戊○○所提之錢與傻│        │            │
│  │          │        │子所交付之錢一併包妥，│        │            │
│  │          │        │致使戊○○信以為而陷於│        │            │
│  │          │        │錯誤，將財物交付林好等│        │            │
│  │          │        │人確認金錢數額後佯以絲│        │            │
│  │          │        │巾代為包好，卻趁將錢與│        │            │
│  │          │        │其事先準備好之麵條調包│        │            │
│  │          │        │，而將僅裝有麵條之絲巾│        │            │
│  │          │        │交還該被害人戊○○，隨│        │            │
│  │          │        │後於苗栗縣頭份市場催促│        │            │
│  │          │        │戊○○下車，林好等人隨│        │            │
│  │          │        │即捲款駕車離去，並朋分│        │            │
│  │          │        │花用。                │        │            │
├─┼─────┼────┼───────────┼────┼──────┤
│  │九十一年一│臺北市濟│乙○○駕駛車號為五Ｒ︱│丙○○  │一百一十萬元│
│  │月十六日上│南路與徐│二五六號計程車，甲○○│        │            │
│  │午九時十五│州路台大│駕另一輛車號不詳之自小│        │            │
│  │分許      │醫院附近│客車搭載林明達尾隨在後│        │            │
│  │          │      │，以事實欄一之方式詐騙│        │            │
│  │          │        │丙○○，並以乙○○所駕│        │            │
│  │          │        │計程車搭載其至辦公室拿│        │            │
│  │          │        │印章及存摺，致其陷於錯│        │            │
│  │          │        │誤分別至中國託商業銀行│        │            │
│  │          │        │桃園分行、花旗銀行桃園│        │            │
│  │          │        │銀行、郵政儲金兌局桃園│        │            │
│  │          │        │永安郵局，分別領四十五│        │            │
│  │          │        │萬元、三十五萬元、三十│        │            │
│  │          │        │萬元，共計領款一百十萬│        │            │
│  │          │        │元後，返回前揭計程車在│        │            │
│  │          │        │桃園縣龜山鄉途中將上開│        │            │
│  │          │        │款項交與林好清點時而為│        │            │
│  │          │        │林好調包騙取得手。    │        │            │
└─┴─────┴────┴───────────┴────┴──────┘


司法院資訊處製作；財團法人民間司法改革基金會備份。
